【裁判字號】    98,上易,3137
【裁判日期】    990420
【裁判案由】    毒品危害防制條例
【裁判全文】
臺灣高等法院刑事判決                98年度上易字第3137號
上  訴  人
即  被  告  甲○○
選任辯護人  簡泰正律師
上列上訴人因毒品危害防制條例案件，不服臺灣基隆地方法院98
年度易字第152號，中華民國98年9月30日第一審判決（起訴案號
：臺灣基隆地方法院檢察署97年度毒偵字第2991號），提起上訴
，本院判決如下：
    主  文
上訴駁回。
    事  實
一、甲○○前因施用毒品案件，先後2 次經觀察、勒戒後，均認
    無繼續施用毒品之傾向，分別於民國89年3月14日、10月5日
    執行完畢釋放，由臺灣基隆地方法院檢察署檢察官以89年度
    毒偵緝字第97號，及由臺灣桃園地方法院檢察署以89年度毒
    偵字第3073號為不起訴處分確定。復因施用毒品案件，經先
    送強制戒治，於91年10月16日停止處分出監，刑案部分則經
    原審以91年度簡上字第11號判決判處有期徒刑6月確定。又
    因持有毒品案件，經本院以92年度上重訴字第89號判決判處
    有期徒刑2年6月確定，嗣與其另犯之過失傷害案件，經合併
    定應執行有期徒刑2年8月確定，已於95年11月19日執行完畢
    。竟猶不知悔改，復基於施用第二級毒品安非他命之犯意，
    於97年8月5日中午12時50分許為警採尿回溯96小時內某時，
    在桃園縣中壢市某不詳姓名友人住處，施用甲基安非他命1
    次。嗣於97年8月4日晚間8時15分許，在桃園縣中壢市○○
    路88之1號地下1樓停車場，甲○○與梁政明、陳舍平（警方
    另行移送偵辦）因行跡可疑，為警查獲梁政明所有之海洛因
    1包（毛重3.1公克）、安非他命1包（毛重1公克），經警方
    採集甲○○尿液送驗，呈現安非他命、甲基安非他命之陽性
    反應，而查悉上情。
二、案經桃園縣政府警察局桃園分局報告由臺灣桃園地方法院檢
    察署檢察官呈請臺灣高等法院檢察署檢察長核轉臺灣基隆地
    方法院檢察署檢察官偵查起訴。
    理  由
一、證據能力部分：
    本院下列所引用卷內之文書證據及物證，並無證據證明係公
    務員違背法定程序所取得，檢察官、被告、辯護人等於本院
    亦均未主張排除下列文書證據及物證之證據能力，且迄本院
    言詞辯論終結前均未表示異議，本院審酌前揭文書證據及物
    證並非公務員違背法定程序所取得，亦無刑事訴訟法第159
    條之4顯有不可信之情況，故下列文書及物證應均有證據能
    力。
二、訊據上訴人即被告甲○○坦承有於上揭時、地非法施用第二
    級毒品甲基安非他命犯行，且：
  (一)被告為警採集之尿液送驗後，呈現安非他命、甲基安非他命
    之陽性反應，此有桃園縣政府警察局桃園分局被採尿人尿液
    毒品真實姓名與編號對照表（被告尿液編號為D-970581號）
    、台灣檢驗科技股份有限公司濫用藥物檢驗報告各1紙附卷
    可稽（見偵查卷第47頁），參之以酵素免疫分析或薄層定性
    分析等方式為初步篩檢者，檢驗結果雖有相當程度偽陽性之
    可能，然以氣（液）相層析、質譜分析之儀器為交叉確認者
    ，檢驗結果出現偽陽性之機率則極低，因而具有公信力，此
    為毒品檢驗學之常規，而被告尿液中之安非他命858ng/ml
    、甲基安非他命含量達4225ng /ml，遠逾公告值，堪認依上
    述檢驗方法，不致誤判為安非他命、甲基安非他命之陽性反
    應。復依法務部調查局90年4月12日（九０）陸（一）字第
    90133335號函所示「人體口服安非他命後立即吸收，在一般
    尿液酸鹼度下，約30％之施用劑量會在24小時內由尿液排出
    ，90％之施用劑量會在3至4日內由尿液排出；人體施用高劑
    量之安非他命後，數天內均能在尿液中檢測出安非他命。」
    、「人體口服甲基安非他命後亦立即吸收，約70％之施用劑
    量會在24小時內由尿液中排出體外，剩餘量則可能在數日內
    分別排出體外。」、「前述說明之剩餘量排出體外所需時間
    ，則視施打量多少、個人代謝情況及檢驗機關使用閥值不同
    而異。施打量多者，於施打後4、5日仍有可能檢出陽性反應
    ；施打量少者，可能在24小時後即難檢出；通常採尿檢驗前
    述毒品反應，應以施打後24小時內所採為宜。」。
  (二)再依證人即採集尿液之員警李志強於原審審理時結證稱：「
    先請他（指被告）到廁所內，再請他排放到塑膠衛生杯中，
    再倒到尿液瓶送驗用的瓶子，再由他本人將蓋子鎖緊，先用
    水洗滌瓶子之後，再以布擦乾，警方再幫被告貼封條，並請
    被告蓋指印於封條上，我們是請他先蓋指印，然後再詢問他
    這兩瓶，是否為被告之尿液，他回答『是』之後，我們再用
    塑膠帶把尿液瓶固定，並確保沒有拆封過，就一瓶送驗，一
    瓶入庫，在幫被告貼封條時，都是在被告的視線內進行，當
    時被告沒有質疑尿液不是他的」等語。是以依證人所述，該
    兩瓶尿液，確實經被告確認係其尿液無誤而封緘，且被告當
    時並無質疑尿液問題，證人李志強雖證稱，製作筆錄時，並
    非由其製作，然在做完筆錄，移送到地檢署時，其都還有看
    到被告，而被告均無提出質疑。而被告於警詢時，亦供承警
    方提供之採尿瓶係由其親自排放，並當著被告面前封緘，足
    見警方採集尿液確係被告親自排放。而警方所採集被告之尿
    液，經原審送往內政部警政署刑事警察局與採集被告之唾液
    比對鑑驗，雖未檢出足資比對結果，此有98年6月8日刑醫字
    第0980055178號內政部警政署刑事警察局鑑驗書可參（見原
    審卷第61頁），經原審再送往法務部調查局與採集被告之唾
    液比對結果，與被告口腔黏膜細胞（98年7月20日採集），
    其粒線體DNA序列相同，研判該尿液很可能（機率99.7%以上
    ），來自甲○○或其同母系血緣關係之人，此有該局98年8
    月24日調科肆字第09800417020號DNA鑑識實驗室鑑定書在卷
    可稽（見原審卷第110至112頁），足認警方所採集尿液確係
    被告之尿液無誤。依此，足認被告於98年8月5日中午12時50
    分許為警採集尿液前96小時內之某時（不含為警查獲期間）
    ，確有施用甲基安非他命無訛，被告於本院審理時之自白核
    與事實相符，堪予採信。
  (三)辯護人雖為被告辯稱：被告前次施用毒品是於89年，後再於
    90年又施用，本件被告施用毒品時間點，距離前次施用毒品
    時間，業已超過5年，依法應先送觀察勒戒，檢察官之起訴
    違法云云，然：施用第一、二級毒品為犯罪行為，毒品危害
    防制條例第10條定有處罰明文。故施用第一、二級毒品者，
    依前揭規定本應科以刑罰，惟基於刑事政策，對合於一定條
    件之施用者，則依同條例第20條、第23條之規定，施以觀察
    、勒戒或強制戒治之保安處分。又毒品危害防制條例於92年
    7月9日修正公布，自93年1月9日施行，刪除二犯及三犯之規
    定，一改修法前繁雜之處遇程序，並認施用毒品者係屬病患
    性犯人，以觀察、勒戒戒除其身癮，並以強制戒治去除其心
    癮。其中第20條、第23條將施用毒品之刑事處遇程序，區分
    為「初犯」及「5年內再犯」、「5年後再犯」。依其立法理
    由之說明：「初犯」，經觀察、勒戒或強制戒治後，應為不
    起訴處分或不付審理之裁定；經觀察、勒戒或強制戒治執行
    完畢釋放後，「5年內再犯」者，因其再犯率甚高，原實施
    之觀察、勒戒及強制戒治既已無法收其實效，爰依法追訴或
    裁定交付審理。至觀察、勒戒或強制戒治執行完畢釋放後，
    「5年後再犯」者，前所實施之觀察、勒戒或強制戒治已足
    以遮斷其施用毒品之毒癮，為期自新及協助其斷除毒癮，仍
    適用「初犯」規定，先經觀察、勒戒或強制戒治之程序。從
    而依該次修正後之規定，僅限於「初犯」及「5年後再犯」
    二種情形，始應先經觀察、勒戒或強制戒治之程序。倘被告
    於5年內已再犯，經依法追訴處罰，縱其第三次（或第三次
    以上）再度施用毒品之時間，在初犯或前次再犯經觀察、勒
    戒或強制戒治執行完畢釋放5年以後，已不合於「5年後再犯
    」之規定，且因已於「5年內再犯」，顯見其再犯率甚高，
    原實施觀察、勒戒或強制戒治，已無法收其實效，即應依該
    條例第十條處罰。至於第三次（或第三次以上）施用毒品之
    時間，是否宜有期間限制？以多久為適宜？則分屬刑事政策
    、專門醫學之範圍，非審判機關所能決定，有待循立法途徑
    解決，此有最高法院96年度台非字第119號判決、97年第5次
    刑事庭會議決議足資參照。本件被告前因施用毒品案件，先
    後2次經觀察、勒戒後，均認無繼續施用毒品之傾向，分別
    於89年3月14日、10月5日執行完畢釋放，由臺灣基隆地方法
    院檢察署檢察官以89年度毒偵緝字第97號，及由臺灣桃園地
    方法院檢察署以89年度毒偵字第3073號為不起訴處分確定。
    復因施用毒品案件，經先送強制戒治，於91年10月16日停止
    處分出監，刑案部分則經原審以91年度簡上字第11號判決判
    處有期徒刑6月確定等情，有本院被告前案紀錄表可憑。本
    件被告施用第二級毒品犯行，距其初犯毒品危害防制條例第
    10條之罪經觀察勒戒後於89 年3月14日認無繼續施用毒品傾
    向而釋放出所之時間雖已逾5 年，但因其在初犯毒品危害防
    制條例第10條之罪，於89年3 月14日執行完畢後，復於5年
    內之89年間即再犯同條例之罪，經觀察勒戒後，認無繼續施
    用毒品之傾向，而於89年10月5日釋放出所，已如前述，是
    本件被告施用毒品之行為，即與單純之初犯施用毒品罪，經
    觀察勒戒或強制戒治執行完畢釋放後「5年後再犯」之情形
    有別，揆諸上開判決及決議之說明，被告所為本件施用毒品
    犯行，即無現行毒品危害防制條例第20條第3項之適用，辯
    護人所辯，尚難足採。
  (四)辯護人雖請求傳喚證人李文芳，以證明被告於97年8月5日警
    詢採尿後，員警曾將未經被告封緘之尿液檢體攜離被告視線
    ；另向桃園縣政府警察局桃園分局及台灣檢驗科技股份有限
    公司調取被告尿液送驗之全部卷宗，以查明被告之尿液於送
    驗途中曾否遭污染？證物鏈是否完整未中斷？云云，因本件
    事證已甚明確，本院認無調查之必要，附此敘明。
三、核被告所為，係犯毒品危害防制條例第10條第2項施用第二
    級毒品罪。被告持有第二級毒品之低度行為，應為施用第二
    級毒品之高度行為所吸收，不另論罪。被告有事實欄所載之
    科刑執行情形，有本院被告前案紀錄表在卷可稽，其於受有
    期徒刑之執行完畢後，5年內再故意犯有期徒刑以上之本罪
    ，為累犯，應依刑法第47條第1項規定加重其刑。
四、原審以被告犯行，事證明確，適用毒品危害防制條例第10條
    第2項，刑法第11條前段、第47條第1項規定，並爰審酌被告
    有多次施用毒品之前科，不知戒除，惟所犯之施用毒品犯行
    乃戕害自己身心健康，並未危及他人，然其犯罪後一再飾詞
    卸責，未見悔意，浪費司法資源等一切情狀，量處有期徒刑
    1年，並無不合，量刑亦稱妥適。被告上訴意旨雖以被告前
    於90年間因施用第二級毒品經裁定入戒治處所施以強制戒治
    ，於91年10月16日停止處分出監，距本件行為已超過5年，
    顯見被告惡性並非重大，請求從輕量刑云云。查被告於本院
    審理時雖對上開施用第二級毒品犯行自白不諱，然被告前於
    89年5月27日因持有第一級毒品海洛因2包（合計驗餘淨重32
    .91公克）、安非他命1包（驗後淨重35.384公克）經警查獲
    ，並經本院以92年度上重訴字第89號判處有期徒刑2年6月確
    定，有本院被告前案紀錄表及上開刑事判決可憑，顯然被告
    長期與毒品為伍，雖經法院判處重刑，仍未收警惕之效，再
    有本件施用毒品犯行，不宜予以輕縱，是被告上訴請求從輕
    量刑，為無理由，應予駁回。
據上論斷，應依刑事訴訟法第368條，判決如主文。
本案經檢察官劉靜婉到庭執行職務。
中    華    民    國    99    年    4    月     20    日
                  刑事第二十一庭審判長法  官 蔡聰明
                                      法  官 楊力進
                                      法  官 許永煌
以上正本證明與原本無異。
不得上訴。
                                      書記官 江采廷
中    華    民    國    99    年    4     月    21    日
附錄：本案論罪科刑法條全文
毒品危害防制條例第10條
施用第一級毒品者，處 6 月以上 5 年以下有期徒刑。
施用第二級毒品者，處 3 年以下有期徒刑。

司法院資訊處製作；財團法人民間司法改革基金會備份。
